最高法院刑事判決　　　　　　　　　　　　　　　八十六年度台上字第五四九六號
　　上訴人　高 應 能
　　　　　　高吳瑞英
　　被　告　林 燕 清
右上訴人等因自訴被告恐嚇取財等罪暨被告反訴誣告案件，不服台灣高等法院台南分
院中華民國八十五年十二月二十六日第二審更審判決（八十五年度重上更(三)字第二七
二號，自訴案號：台灣台南地方法院八十一年度自字第二六六號），提起上訴，本院
判決如左：
    主  文
原判決撤銷，發回台灣高等法院台南分院。
    理  由
本件原判決認定上訴人即自訴人高應能、高吳瑞英係夫妻，依序與被告即反訴人林燕
清分別為連襟、妹夫之關係。緣民國七十九年間，高應能、高吳瑞英因從事股票買賣
，為籌措資金，乃大力鼓吹林燕清、吳瑞蘭夫婦及吳進芳、吳瑞香以及吳瑞綿（以上
四人分別為高吳瑞英之兄、姐、妹）等人出錢投資彼等所經營之股票買賣。惟嗣於八
十一年五月中旬，林燕清因本身急需用錢，擬向高應能、高吳瑞英索回資金新台幣（
下同）九百四十九萬九千二百九十二元，高應能、高吳瑞英始告知彼等股票虧損實情
，並向林燕清稱彼等銀行尚有存款，願將部分款項撥付償還，林燕清夫婦乃於八十一
年六月二日至高雄縣路竹鄉高應能夫婦新居住處，由高吳瑞英將彼等在華僑商業銀行
府城辦事處所設帳號00000000000000號及000000000000
00號之活存存摺各一本及印鑑各一枚親自交予林燕清，囑林燕清自行領取。林燕清
乃於翌日至該銀行領取高吳瑞英帳戶內之新台幣（下同）二百三十八萬元，及高應能
帳戶內之一百十二萬元。又林燕清為謀雙方債務之解決，於同月三日晚上，與吳進芳
再至上開高應能住宅洽談至翌（四）日凌晨一、二點後林燕清返家，高應能夫婦於四
日八時許遂在中路村家中將高應能所有車號000－0000號，黑色五二○ＩＡ型
之ＢＭＷ自用小客車一輛暨行車執照交付予林燕清，旋回上開路竹家中將高應能所有
高雄縣路竹鄉○○段四四七－二七號土地及其上建號一三四○號建物所有權狀各乙紙
交付林燕清。詎高應能、高吳瑞英嗣後深覺不妥而反悔，且又責怪林燕清將彼等股票
虧空一事揭穿於親友，竟基於共同犯意之聯絡，意圖使林燕清受刑事處分，故意虛構
事實，捏稱：「林燕清於八十一年六月三日（實為六月二日之誤），以高吳瑞英欠債
為由，至其等住處，以恐嚇方式稱，要把借款還清，否則要殺其全家及擲手榴彈等語
，致高吳瑞英心生畏懼，乃將華僑商銀彼等二人活期存款存摺二本及印鑑章二枚交付
予林燕清，林燕清並於同日至該銀行偽造高應能及高吳瑞英署押，領走二百三十八萬
元及一百十二萬元。及林燕清於同年月五日再至彼等住處，以前揭恐嚇方式，向高吳
瑞英取走高雄縣路竹鄉○○段四四七－二七地號土地及其上建號一三四○號建物所有
權狀各一紙，及駕走車號000－0000號ＢＭＷ小自用客車一部暨取去該車行車
執照，且取走世華南商業銀行彼等活期存款存摺各一本」等不實事實，而於八十一年
七月二十二日，向有偵查犯罪職權之台灣台南地方法院檢察署檢察官誣指林燕清恐嚇
取財及偽造署押，繼而於八十一年八月二十六日，向台灣台南地方法院提起自訴，請
求審判機關訴追林燕清上揭恐嚇取財及偽造署押犯行等情。因而將第一審關於上訴人
等部分不當之科刑判決撤銷，改判仍論處上訴人等共同意圖他人受刑事處分，向該管
公務員誣告罪刑，並維持第一審諭知被告無罪之判決，駁回上訴人等在原審之上訴，
固非無見。
惟查：(一)原判決事實雖記載七十九年間上訴人等因從事股票買賣，為籌措資金，乃大
力鼓吹被告等親人出錢投資彼等所經營之股票買賣。但對於被告林燕清究竟自何時起
迄何時止，共投資若干金錢於上訴人等所經營之股票買賣，並未詳加認定，明確記載
，已屬可議；且原判決理由既謂上訴人等與被告間之金錢往來非一般金錢借貸關係，
而屬被告參與股票炒作投資，則股票之炒作必有盈虧，投資者理當十分關心，並時加
計算其投資盈虧情形，原判決理由復謂上訴人等與被告雙方未曾會算，雙方之債權債
務，應以實際交付之金額為準，而依被告片面提出之明細表認定上訴人等尚欠被告九
百四十九萬九千二百九十二元，其論斷難謂與經驗法則及採證法則無違。詳情如何？
尚未完全明瞭，仍有切實查明之必要。(二)依原判決事實所載上訴人等既已告知被告股
票虧損實情，則雙方未會算虧損之實際金額，上訴人等如何計算償還投資之數額？且
對於上訴人高吳瑞英將上訴人等活存存摺及印鑑親自交予被告，是否出於自由意思？
有無囑咐被告自行領取若干？原判決事實亦未明白認定，詳細記載，自有未合；而當
時上訴人高應能並未在場，已據被告在原審坦承不諱（見原審更(三)卷第四十二頁反面
），則原判決理由甲、二(七)內謂被告於八十一年六月二日向上訴人夫婦取得銀行存摺
二本及印鑑二枚，乃係出於上訴人夫婦之自願同意，不免失所依據，亦有理由矛盾之
違背法令。(三)原判決事實雖記載上訴人夫婦於八十一年六月四日八時許在中路村家中
將所有000－0000號ＢＭＷ自用小客車一輛及行車執照交付被告，旋回路竹家
中將所有高雄縣路竹鄉○○段四四七－二七號土地及其上建物所有權狀交付被告，但
對於上開車輛、權狀之交付，是否出於上訴人等之自由意願，並未詳予認定明白記載
，則理由甲、二(8)內謂係上訴人夫婦自願交付，亦失所依據，而有理由矛盾之違誤；
且依原判決事實認定被告為謀雙方債務之解決，於同月三日晚上，在上訴人等住宅洽
談至翌（四）日凌晨一、二點後，被告始返家，在此數小時之洽談中，雙方有無發生
爭執？既為謀雙方債務之解決，何以未同時會算實際互相虧欠之數額？而上訴人等將
車輛、不動產權狀交付被告，欲如何解決雙方之若干債務？凡此事項仍未完全明瞭，
且與認定雙方有無犯罪行為均有關連，原審未深入調查，細心勾稽，遽行判決，不無
速斷，猶難以昭折服。上訴意旨指摘原判決不當，非全無理由，應認仍有發回更審之
原因。又上訴人等自訴被告涉犯刑法第三百四十六條之恐嚇取財罪，雖屬刑事訴訟法
第三百七十六條第六款所列之案件，惟於本法修正前，原得上訴於第三審法院，且已
繫屬於法院，依本法施行法第五條第一項規定，仍應依施行前之法定程序終結之，附
此明。
據上論結，應依刑事訴訟法第三百九十七條、第四百零一條，判決如主文。
中      華      民      國    八十六    年      九      月     十八     日
                              最高法院刑事第三庭
                                  審判長法官  蔡  詩  文
                                        法官  張  吉  賓
                                        法官  莊  登  照
                                        法官  洪  明  輝
                                        法官  蔡  清  遊
      右正本證明與原本無異
                                              書  記  官
中      華      民      國    八十六    年      九      月    二十七    日
